臺灣高等法院刑事判決　　　　　　　　96年度上訴字第534 號
上　訴　人　臺灣臺北地方法院檢察署檢察官
被　　　告　甲○○
選任辯護人　蔡鴻斌　律師
　　　　　　陳玫杏　律師
　　　　　　張峪嘉　律師
上列上訴人因被告違反毒品危害防制條例案件，不服臺灣臺北地
方法院95年度訴字第1281號，中華民國95年12月26日第一審判決
（起訴案號：臺灣臺北地方法院檢察署95年度偵字第13180 號）
提起上訴，本院判決如下：
    主  文
上訴駁回。
    理  由
一、公訴意旨略以：被告甲○○明知愷他命係政府依法公告禁止
    販賣、轉讓、持有之第三級毒品，竟基於概括之犯意，自民
    國（下同）95年3月間起，在臺北市中山區國賓麗晶酒店內
    ，連續將其以不詳價格，向不詳姓名年籍之第三人購買之愷
    他命，以每一小包（數量不詳）新臺幣（下同）600元之價
    格出售予乙○○（乙○○另涉犯之轉讓第三級毒品罪部分，
    業經本院以96年度上訴字第1199號判決判處有期徒刑5月確
    定），嗣於95年6月19日1時15分許，夥同乙○○前往購得愷
    他命後，折返國賓麗晶酒店時，在臺北市中山區○○○路○
    段77巷巷口處遇警攔查，經警自被告身上起出其持有之愷他
    命1大包（淨重90.7031公克，取樣0.2820公克鑑析用罄，驗
    餘淨重90.4211公克），並自乙○○隨身背包內查獲愷他命
    9小包（總淨重約3.8公克）及磅秤1個等物，因認被告所為
    ，涉犯毒品危害防制條例第4條第3項之販賣第三級毒品罪嫌
    云云。
二、按犯罪事實應依證據認定之，無證據不得認定犯罪事實，刑
    事訴訟法第154條第2項定有明文。而所謂認定犯罪事實之證
    據，係指足以認定被告確有犯罪行為之積極證據而言，該項
    證據自須適合於被告犯罪事實之認定，始得採為斷罪資料；
    苟積極證據不足為不利於被告事實之認定時，即應為有利於
    被告之認定，更不必有何有利之證據（最高法院29年上字第
    3105號、30年上字第816號判例參照）。又認定犯罪事實應
    依證據，為刑事訴訟法所明定，故被告否認犯罪事實所持之
    辯解，縱屬不能成立，仍非有積極證據足以證明其犯罪行為
    ，不能遽為有罪之認定（最高法院30年上字第1831號判例參
    照）。再按刑事訴訟法第156條第2項規定：被告或共犯之自
    白不得作為有罪判決之唯一證據，仍應調查其他必要之證據
    ，以察其是否與事實相符。其立法旨意乃在防範被告或共犯
    自白之虛擬致與事實不符，故對自白在證據上之價值加以限
    制，明定須藉補強證據以擔保其真實性，並非絕對可由法院
    自由判斷被告或共犯自白之證明力。況犯毒品危害防制條例
    第4條第1項至第4項、第5條第1項至第4項前段、第6條第1項
    至第4項、第7條第1項至第4項、第8條第1項至第4項、第10
    條或第11條第1、2項之罪，供出毒品來源，因而破獲者，得
    減輕其刑，同條例第17條定有明文，則施用毒品之人，如供
    出毒品來源因而破獲，既得藉以邀求寬典減輕其刑，為擔保
    其所為不利於對向共犯陳述之真實性，尤應有足以令人確信
    其陳述為真實之補強證據，始得據為不利被告之認定，此亦
    有最高法院95年度臺上字第4744號判決要旨可資參酌。
三、本件公訴人認被告涉犯毒品危害防制條例第4條第3項販賣第
    三級毒品罪嫌，無非係以證人乙○○之證述、被告與證人乙
    ○○之警詢錄音帶勘驗筆錄、扣案之愷他命1大包（淨重90.
    7031公克，取樣0.2820公克鑑析用罄，驗餘淨重90.4211公
    克）、愷他命9小包（總淨重約3.8公克）、磅秤1個、憲兵
    司令部刑事鑑識中心95年7月18日（95）安鑑字第01171號鑑
    驗通知書1紙以及臺灣檢驗科技股份有限公司95年6月23日濫
    用藥物尿液檢驗報告單1紙為其主要論據。惟查：經訊據被
    告甲○○固坦承於其身上被查扣第三級毒品愷他命1大包（
    淨重90.7031公克，取樣0.2820公克鑑析用罄，驗餘淨重90.
    4211公克）之事實，惟堅詞否認有何販賣第三級毒品之犯行
    ，辯稱：因其友人「謝宜臻」共欠伊九萬多元，故於95 年6
    月18日晚上11時至翌（19）日凌晨1時左右，在板橋市光復
    橋頭某一巷子內將扣案之第三級毒品愷他命1大包交予伊抵
    債，該包愷他命並非伊所購買欲販賣之毒品。伊攜帶該包愷
    他命返回臺北後遇到乙○○，便請劉開車載伊到永和找朋友
    ，並要劉幫伊借磅秤秤一下該包愷他命之重量，伊不知乙○
    ○身上原來就有攜帶磅秤，乙○○尚未拿給伊使用即被警方
    查獲。伊未曾販售過愷他命予乙○○，劉之所以在警詢時表
    示向伊買過，係因擔心身上之4萬元現金遭警方查扣，故配
    合警方誣指伊有販賣愷他命，事後乙○○的哥哥亦有前往警
    局取回該4萬元現金云云。
四、經查：
（一）按「被告以外之人於檢察事務官、司法警察官或司法警察
      調查中所為之陳述，與審判中不符時，其先前之陳述具有
      較可信之特別情況，且為證明犯罪事實存否所必要者，得
      為證據」，刑事訴訟法第159條之2定有明文。查被告及其
      辯護人固均辯稱：證人乙○○於第1次警詢時之陳述，係
      因警方以若不配合則要查扣其身上之4萬元現金為由，要
      其配合指述曾向被告買過愷他命，是證人乙○○該次陳述
      並無證據能力云云。惟證人乙○○於檢察官偵訊時係供稱
      ：警察有誤導，類似恐嚇，對其大聲說話，伊很害怕，且
      當時感到昏昏沉沉的（95年度偵字第13180號卷第53頁）
      ，於臺灣臺北地方法院就檢察官聲請羈押開庭訊問時亦稱
      ：伊有向製作筆錄的警員表示要補充，伊有服用愷他命意
      識不清楚，但警員不聽伊解釋云云（95年度聲羈字第292
      號卷第5頁反面），及至原審審理時始改稱：是警察要伊
      好好配合，他怎麼問伊就怎麼回答，不然就要查扣伊身上
      的4萬元現金云云（原審卷第76頁正、反面），足見證人
      乙○○就其第1次警詢時遭警方不正取供之情節，前後所
      供不一，且其於檢察官偵訊及臺灣臺北地方法院就檢察官
      聲請羈押開庭訊問時所述情節，亦與被告上開所辯相扞格
      ，直至原審審理時始與被告所供情節相符，則證人乙○○
      於第1次警詢時是否確遭警方不正取供，即非無疑。且查
      ，警方係於95年6月19日凌晨1時15分許，當場自乙○○隨
      身背包內查獲愷他命9小包（總淨重約3.8公克）及磅秤1
      個等物，而證人乙○○於第1次警詢時且提及曾有轉賣愷
      他命之情，則以其當時所涉犯之販賣或意圖販賣而持有第
      三級毒品罪嫌而言，其若供出第三級毒品愷他命之來源，
      並因而破獲者，尚有可能邀減刑之寬典（參照毒品危害防
      制條例第17條規定），則證人乙○○對警方透漏毒品來源
      ，顯然對己有利，且該毒品是否係來自被告，對警方而言
      實屬無關緊要，警方自無以脅迫等不正方法要求證人乙○
      ○配合指證該毒品係向被告購買之動機與必要；況證人乙
      ○○隨即於同日數小時後之第2次警詢中即否認有販賣或
      向被告購買愷他命之情事（95年度偵字第13180號卷第20
      頁），茍其於第1次警詢時確遭警方脅迫而為不實陳述，
      焉有於第2次警詢時隨即對同一名製作筆錄之警員翻供之
      理？再者，證人即負責製作乙○○警詢筆錄之警員詹慶賢
      於原審審理時證稱：當時是經乙○○同意後，始於夜間由
      其1人負責詢問並製作筆錄，整個詢問過程都有全程錄音
      ，筆錄內容都是由乙○○自由陳述後，依其所述記載，當
      時乙○○之精神狀況正常，並無因毒癮發作而有昏昏沉沉
      的情形，伊亦無大聲威嚇或以不查扣乙○○身上之4萬元
      現金為交換條件要乙○○好好配合，事實上當天在乙○○
      身上並無查獲4萬元現金等語（原審卷第118頁至第121頁
      ），而該次警詢錄音帶經檢察事務官勘驗並製作譯文，顯
      示在該次警詢過程中證人乙○○尚且向警方表示欲吸煙，
      警方亦同意其請求，並未發現警方有對證人乙○○威嚇或
      以不查扣乙○○身上之4萬元現金為交換條件之情形，有
      勘驗筆錄影本附卷足憑（原審卷第95頁至第108頁），嗣
      經本院調取該次警詢錄音帶播放並逐一核對上開譯文，亦
      發現二者內容完全相符（本院卷第34頁），凡此均足以擔
      保該次警詢筆錄之真正，證人乙○○於該次警詢時完全係
      出於自由意志而陳述。又參以證人乙○○於警詢時，尚未
      及與被告接觸、串證，所受外界影響之程度自然較低，而
      其於被告交保後，嗣於原審審理中就其所供遭警方不正取
      供之情節，竟完全翻異前詞而附和被告之供述，足見其嗣
      後所為之供述，顯已受外界之影響，其憑信性自然較其於
      警詢時之供述為低，加之，證人乙○○於警詢時之供述，
      攸關被告是否成立犯罪，亦具有證明犯罪事實存否之必要
      性。是證人乙○○於警詢時之陳述，依刑事訴訟法第159
      條之2之規定，自有證據能力。
（二）被告雖辯稱：因其友人「謝宜臻」共欠伊九萬多元，故於
      95年6月18日晚上11時至翌（19）日凌晨1時左右，在板橋
      市光復橋頭某一巷子內將扣案之第三級毒品愷他命1大包
      交予伊抵債，該包愷他命並非伊所購買欲販賣之毒品。伊
      攜帶該包愷他命返回臺北後遇到乙○○，便請劉開車載伊
      到永和找朋友，並要劉幫伊借磅秤秤一下該包愷他命之重
      量，伊不知乙○○身上原來就有攜帶磅秤，乙○○尚未拿
      給伊使用即被警方查獲云云，惟查，證人乙○○於第1次
      警詢時係陳稱：95年6月19日凌晨0時許，伊與被告甲○○
      於中山北路2段71號11樓見面後，甲○○要伊開車載其至
      永和市○○路拿愷他命毒品，伊所攜帶被警方查扣之磅秤
      係被告甲○○要伊向朋友商借以秤量愷他命毒品之重量，
      因甲○○表示愷他命很貴，若未攜帶磅秤恐被矇騙等語（
      95年度偵字第13180號卷第16頁至第17頁），於檢察官偵
      訊時亦稱：伊於95年6月18日晚上11時許近12時在中山北
      路2段71號11樓伊服務的酒店遇到被告甲○○，被告要伊
      載其前往永和中正路，在酒店時被告問伊有無拿到磅秤，
      他說要秤東西，伊表示身上有1個等語（95年度偵字第131
      80號卷第52頁至第53頁。按證人乙○○於檢察官偵訊時，
      雖未以證人身分具結而為陳述，其此部分供述並無證據能
      力，惟仍無妨以之作為彈劾證據以彈劾被告供述之憑信性
      ），足見被告甲○○係於取得扣案之毒品愷他命前，即已
      向證人乙○○表示欲借電子磅秤，且其取得扣案毒品愷他
      命之地點，並非如被告所稱位於板橋市光復橋頭某一巷子
      內。況被告於取得扣案之毒品愷他命時，並不知該包毒品
      之價格與重量，此為被告所自承（95年度偵字第13180號
      卷第51頁；原審卷第10頁、第125頁），茍其未事先準備
      電子磅秤並帶至現場，又豈有輕易自其友人處拿取扣案之
      毒品愷他命以抵其友人積欠之九萬多元債務之理？是被告
      辯稱其於不知扣案毒品愷他命之價格與重量之情形下，先
      自其友人處收受該包毒品抵債，嗣再請證人乙○○幫伊借
      磅秤秤一下該包愷他命之重量，伊不知乙○○身上原來就
      有攜帶磅秤，乙○○尚未拿給伊使用即被警方查獲云云，
      顯與經驗法則與論理法則相悖；而證人乙○○於原審審理
      中附和被告所稱：扣案之磅秤於被查獲前1個星期即已向
      友人「小豪」借用，伊被查獲當日之所以隨身攜帶是打算
      要還給朋友，後來在酒店樓下遇到被告，被告請伊載其前
      往永和，並問伊有無辦法借到電子磅秤，伊即表示身上剛
      好有1個，惟被告並未告知前往永和的目的，亦未表示借
      磅秤欲作何用，伊不知被告去永和中正路有無拿東西，而
      伊載被告前往中正路時，伊尚未將磅秤拿給被告云云（原
      審卷第75頁正、反面至第76頁正面、第77頁反面），亦顯
      係迴護被告之詞，均無足採，益徵證人乙○○於第1次警
      詢時所稱：伊與被告見面後，被告要伊開車載其至永和市
      ○○路拿愷他命毒品，伊所攜帶被警方查扣之磅秤係被告
      甲○○要伊向朋友商借以秤量愷他命毒品之重量，因甲○
      ○表示愷他命很貴，若未攜帶磅秤恐被矇騙等語，確與事
      實相符，足堪憑信。
（三）至證人乙○○雖於第1次警詢時指稱：共向被告購買過2次
      2包愷他命毒品，共價約1200元等語（95年度偵字第13180
      號卷第17頁），而其警詢錄音帶先後經臺灣臺北地方法院
      檢察署檢察事務官及本院勘驗後，其問答情形乃：「（問
      ：是不是事實？你如果有缺貨會跟他買就對了？是不是？
      ）對」、「（問：你跟他買過幾次？）2次而已」、「（
      問：花多少錢？）花了1200」、「（問：2次才1200？）
      對」、「（問：才買2包就對了？）對」，亦有勘驗筆錄
      各乙份在卷足參（原審卷第105頁；本院卷第34頁），惟
      證人乙○○於95年6月19日6時5分接受第2次警詢時，即否
      認曾經向被告購買過毒品（95年度偵字第13180號卷第20
      頁），及至原審審理中，亦均否認曾經向被告購買毒品（
      原審卷第76頁），是證人乙○○就是否曾向被告購買毒品
      愷他命乙節，前後供述不一，被告又始終否認此部分犯行
      ，而警方自被告身上起出愷他命1大包（淨重90.7031公克
      ，取樣0.2820公克鑑析用罄，驗餘淨重90.4211公克），
      並自證人乙○○隨身背包內查獲愷他命9小包（總淨重約3
      .8 公克）及磅秤1個，以及被告於被查獲前曾請證人乙○
      ○載其前往永和，並有向證人乙○○借用電子磅秤欲秤量
      愷他命毒品之重量等情，均不足以佐證被告曾販賣愷他命
      予乙○○之事實，揆諸前揭最高法院判決要旨，本院自難
      僅以證人乙○○上開所為有瑕疵之單一指述，據以認定被
      告確有販賣第三級毒品愷他命予乙○○之犯行。
（四）本案警方自被告身上起出愷他命1大包（淨重90.7031公克
      ，取樣0.2820公克鑑析用罄，驗餘淨重90.4211公克），
      並自證人乙○○隨身背包內查獲愷他命9小包（總淨重約3
      .8 公克）及磅秤1個，有自願搜索同意書1紙、臺北市政
      府警察局中山分局搜索、扣押筆錄1份及扣押物品目錄表
      1紙在卷可查（95年度偵字第13180號卷第26頁至第30頁）
      ，而自被告身上查扣之毒品確屬第三級毒品愷他命，亦有
      憲兵司令部刑事鑑識中心95年7月18日 (95)安鑑字第0117
      1號鑑驗通知書1紙存卷可按（95年度偵字第13180號卷第
      71頁），又被告於被查獲前曾請證人乙○○載其前往永和
      拿毒品愷他命，並有向證人乙○○借用電子磅秤欲秤量愷
      他命毒品之重量等情，亦確屬實情，業如前述，惟查上開
      證據，僅足以證明被告持有第三級毒品愷他命之事實，本
      件警方自被告身上查扣之第三級毒品愷他命，數量雖大，
      然查毒品取得之動機、標的、數量，因人因案各有差異，
      未可一概而論，取得毒品數量多寡與是否具有營利之意圖
      ，並無絕對之關連，仍應參酌其他證據以定之，是尚難僅
      憑被查獲毒品數量之多寡，即逕行排除其他有利於被告之
      可能，而遽以推測被告持有如此大量之毒品即係意圖營利
      伺機待售。
（五）綜上等情，被告持有第三級毒品愷他命乙節，固屬實情；
      惟依公訴人所提出之前揭證據資料，並無法證明被告有販
      賣第三級毒品、意圖販賣而持有第三級毒品或轉讓第三級
      毒品之犯行，而單純持有第三級毒品，又非毒品危害防制
      條例處罰之行為，此外復查無其他積極證據，足認被告有
      公訴人所指之犯行，自不得以擬制或推測之方式以為裁判
      基礎。又被告否認犯罪事實所持之辯解，縱屬不能成立，
      仍非有積極證據足以證明其犯罪行為，不能遽為有罪之認
      定。是本件不能證明被告犯罪，依法自應諭知被告無罪之
      判決。
五、原審雖以證人乙○○於第1次警詢時所為之陳述，並無證據
    能力云云，而為有利於被告之認定，此部分見解固有可議；
    惟其以被告犯罪不能證明，而為被告無罪之諭知，並無違誤
    。檢察官上訴意旨僅以證人乙○○於第1次警詢時之陳述，
    具有較可信之特別情況，且為證明犯罪存否所必要，而主張
    該次審判外之陳述具有證據能力；惟檢察官迄仍無法提出其
    他補強證據，足以證明被告確有販賣第三級毒品、意圖販賣
    而持有第三級毒品或轉讓第三級毒品之犯行。是檢察官提起
    上訴指摘原判決不當，核無理由，應予駁回。
六、據上論斷，應依刑事訴訟法第368條，判決如主文。
本案經檢察官呂光華到庭執行職務。
中　　華　　民　　國　　96　　年　　9　　月　　11　　日
　　　　　　　      刑事第九庭審判長法　官　劉景星
                                    法  官  陳世宗
                                    法  官　周盈文
以上正本證明與原本無異。
檢察官如不服本判決，應於收受送達後十日內向本院提出上訴書
狀，其未敘述上訴之理由者並得於提起上訴後十日內向本院補提
理由書（均須按他造當事人之人數附繕本）。
                                    書記官　余姿慧
中　　華　　民　　國　　96　　年　　9　　月　　11　　日
